最高法院刑事判決　　　　　　　　　　　　　　　八十七年度台上字第四三六七號
　　上　 訴　 人　台灣高等法院高雄分院檢察署檢察官
　　上訴人即被告　乙○○
　　被　　　　告　甲○○
右上訴人等因被告等違反毒品危害防制條例等罪案件，不服台灣高等法院高雄分院中
華民國八十七年九月二十九日第二審判決（八十七年度上訴字第一四一○號，起訴案
號：台灣屏東地方法院檢察署八十六年度偵字第四八九○號），提起上訴，本院判決
如左：
    主  文
原判決關於甲○○被訴意圖販賣而持有毒品（海洛因）部分撤銷，發回台灣高等法院
高雄分院。
其他上訴駁回。
    理  由
一撤銷發回（甲○○意圖販賣而持有毒品海洛因）部分：
本件原判決以公訴意旨略稱：被告甲○○意圖販賣毒品海洛因，而於民國八十六年六
月十四日下午，持有海洛因外出，於同日下午七時許，在屏東縣萬巒鄉○○路段，經
屏東縣警察局東港分局等警憲調人員，在甲○○所駕駛ＵＤ－八五五七號自用小客車
上，當場查扣得海洛因八包（毛重三十一點五公克），認甲○○此部分行為，犯有肅
清煙毒條例第七條第一項之意圖販賣而持有毒品罪嫌云云。經審理結果，以甲○○之
持有海洛因行為，據其辯稱係供自己施打之用，尚無證據足資證明其有販賣海洛因之
意圖，此部分被訴犯罪應認屬不能證明，乃維持第一審諭知甲○○被訴意圖販賣而持
有毒品部分無罪之判決（甲○○經原判決論處共同連續非法販賣化學合成麻醉藥品罪
刑部分，未提起第三審上訴，已告確定；另經第一審判決論處其連續明知為禁藥而轉
讓罪刑及在公眾得出入之場所賭博財物罪刑部分，於提起第二審上訴後，又均撤回上
訴確定），駁回檢察官對此部分之第二審上訴。固非無見。
惟查有罪科刑或免刑之判決，法院得就起訴之犯罪事實，變更檢察官所引應適用之法
條，為刑事訴訟法第三百條所明定；此所謂得就起訴之犯罪事實，變更檢察官所引應
適用之法條，係指法院於不妨害事實同一之範圍內，即得自由認定事實而為適用法律
而言，倘法院所認定之事實，與起訴之基本社會事實相同，即有其適用。又肅清煙毒
條例第七條第一項之意圖販賣而持有毒品罪（修正後為毒品危害防制條例第五條第一
項之意圖販賣而持有第一級毒品罪），與同條例第十條第一項之持有毒品罪（修正後
為毒品危害防制條例第十一條第一項之持有第一級毒品罪），皆以持有嗎啡、高根、
海洛因等毒品，為其基本犯罪構成事實，前者之罪乃後罪之特別規定，係以有販賣之
意圖而持有為其加重處罰之條件。故起訴之基本犯罪事實如為持有毒品海洛因之犯行
，法院認定之事實又未軼出上開範圍，自得變更起訴法條而逕行予以論罪。本件原判
決於理由欄貳內，亦認甲○○持有經警在其駕駛ＵＤ－八五五七號自用小客車上查扣
之晶狀物，經送請法務部調查局鑑定結果，確係海洛因，淨重達二十九點○九公克，
純度為百分之六十九點二四，純質淨重達二十點一四公克，僅因參酌甲○○有施用毒
品之前科紀錄，而採信甲○○所為持有海洛因係供自己施打之用，並非意圖販賣而持
有之辯解，認無證據不得推定其有販賣海洛因之意圖。揆諸前揭說明，縱認甲○○之
持有海洛因行為，係供其自己施打之用，並非如公訴意旨所稱係意圖販賣而持有，然
其非基於販賣之意圖而持有之行為，仍構成犯罪，自得予以變更起訴法條，逕行為有
罪科刑之判決。乃原判決就第一審判決對甲○○被訴此部分犯罪諭知無罪，並未加以
糾正，仍予以維持，駁回檢察官對此部分之第二審上訴，顯已違背法令。檢察官上訴
意旨，執以指摘原判決不當，為有理由，應認原判決關於此部分有發回更審之原因。
又甲○○行為後，肅清煙毒條例已修正為毒品危害防制條例，並於八十七年五月二十
日公布施行，同年月二十二日生效，本件此部分係修正施行前繫屬之案件，應依修正
後之規定程序處理之，而適用一般上訴程序，併予指明。
二駁回（乙○○）部分：
按刑事訴訟法第三百七十七條規定，上訴於第三審法院，非以判決違背法令為理由，
不得為之。是提起第三審上訴，應以原判決違背法令為理由，係屬法定要件。如果上
訴理由狀並未依據卷內訴訟資料，具體指摘原判決不適用何種法則或如何適用不當，
或所指摘原判決違法情事，顯與法律規定得為第三審上訴理由之違法情形，不相適合
時，均應認其上訴為違背法律上之程式，予以駁回。上訴人即被告乙○○之上訴意旨
略謂：前後三次交易安非他命事宜，若屬實情，亦僅為李啟顯與甲○○自行連絡交易
，乙○○並不知情，李啟顯知悉甲○○之電話號碼，自無須乙○○同行，案發當日，
乙○○係欲向甲○○取回租車，適李啟顯來電，乙○○乃順便載李啟顯同往，可證乙
○○與甲○○並無販賣安非他命之犯意聯絡，原審未查明事實，判決依共同正犯論處
，已有矛盾云云。惟查原判決係依憑李啟顯在警訊及檢察官偵查中不利於乙○○、甲
○○之供述，證人即警員倪松永、吳朝輝、陳志勇之證言，扣押之大小包安非他命共
十六包、現金新台幣十二萬元、行動電話一具、呼叫器二只、卷附之高雄醫學院附設
中和紀念醫院檢驗報告單，並參酌乙○○、甲○○在警訊與檢察官偵查中所供情節，
認定乙○○有其事實欄所載與甲○○共同連續三次販賣安非他命予李啟顯之犯行。對
於乙○○否認犯罪，所為八十六年六月十四日案發當日，伊要去向甲○○要回租用之
小客車，適李啟顯打電話來，伊即載李啟顯一起去找甲○○，未介紹李啟顯向甲○○
購買安非他命，亦未與甲○○共同販賣安非他命予李啟顯之辯解，認為無非卸責之詞
，李啟顯事後翻異前供，乃護乙○○等人之詞，皆不足採，已依調查所得之卷證資
料，詳加指駁及說明。因將第一審關於乙○○部分之判決撤銷，比較適用有利於乙○
○行為時之法律，仍論處乙○○共同連續非法販賣化學合成麻醉藥品罪刑。上訴意旨
，並未依據卷證資料，具體表明原判決如何違背法令，徒就原審已調查審酌且已於判
決內明之事實，猶為事實上之爭辯，復空言指摘原審未加調查及原判決理由矛盾，
顯非適法之第三審上訴理由，核其上訴為違背法律上之程式，應予駁回。
據上論結，應依刑事訴訟法第三百九十七條、第四百零一條、第三百九十五條前段，
判決如主文。
中      華      民      國    八十七    年     十二     月     十八     日
                              最高法院刑事第一庭
                                  審判長法官  施  文  仁
                                        法官  陳  炳  煌
                                        法官  張  淳  淙
                                        法官  洪  文  章
                                        法官  林  錦  芳
      右正本證明與原本無異
                                              書  記  官
中      華      民      國    八十七    年     十二     月    二十三    日
